最高法院刑事判決　　　　　　　九十六年度台上字第一二八號
上　訴　人　甲○○
　　　　　　丙○○
　　　　　　乙○○
上列上訴人等因妨害投票案件，不服台灣高等法院台南分院中華
民國九十五年九月二十八日第二審更審判決（九十五年度重上更
(六)字第三五一號，起訴案號：台灣台南地方法院檢察署八十七年
度偵字第一三五六五號），提起上訴，本院判決如下：
    主  文
上訴駁回。
    理  由
按刑事訴訟法第三百七十七條規定，上訴於第三審法院，非以判
決違背法令為理由，不得為之。是提起第三審上訴，應以原判決
違背法令為理由，係屬法定要件。如果上訴理由書狀並未依據卷
內訴訟資料，具體指摘原判決不適用何種法則或如何適用不當，
或所指摘原判決違法情事，顯與法律規定得為第三審上訴理由之
違法情形，不相適合時，均應認其上訴為違背法律上之程式，予
以駁回。本件原判決綜合卷內全部證據，本於推理作用，認定上
訴人甲○○、丙○○、乙○○有原判決事實欄所載犯行，因而撤
銷第一審關於上訴人甲○○、丙○○、乙○○部分之科刑判決，
改判論處甲○○、丙○○、乙○○共同以非法之方法，使投票發
生不正確之結果罪刑，並對丙○○、乙○○宣告緩刑。上訴人等
之上訴意旨略稱：（一）本件使投票率及投票發生不正確結果之
人，應為原判決附表一、二、三所示之人，並非上訴人等，因此
上訴人等與原判決附表一、二、三所示之人具有如何之關係，始
足以認定上訴人等與原判決附表一、二、三所示之人應成立共犯
，原判決自應於理由內加以說明，詎原判決僅以上訴人等將戶口
名簿、房屋所有權狀、房屋稅單、買賣契約或其他足以證明所有
權之文件，交付他人辦理原判決附表一、二、三所示之人遷入或
設獨立戶，即推定上訴人等與原判決附表一、二、三所示之人有
共同妨害投票正確罪之犯意聯絡及行為分擔；然原判決附表一、
二、三所示之人辦理戶籍遷入手續時，台南市安平區建平里第十
六屆里長選舉尚未辦理，且原判決附表一、二、三所示之人縱有
虛設戶籍之情形，亦僅上訴人等與該等虛設戶籍之人有無共同虛
設戶籍之行為，充其量僅共同違反戶籍法而已，尚無刑責可言。
上訴人等與遷入戶籍者間，或上訴人等彼此間，有如何共犯妨害
投票正確罪之共同犯意聯絡及行為分擔，原判決理由未加以說明
，自有理由不備之違法。（二）原判決理由載稱共同正犯之意思
聯絡，不以數人間直接發生者為限，即有間接之聯絡者，亦包括
在內云云，然上訴人等三人間究竟以如何之間接意思聯絡而共同
觸犯妨害投票罪，原判決理由並加說明（似為未加說明之誤載）
，其所述者，僅為上訴人等之辯解如何不足採，及甲○○之多位
家人遷入乙○○之戶內，充其量僅能證明遷入戶籍者有違反戶籍
法之規定，尚難證明遷入戶籍者與上訴人等間有妨害投票正確之
犯意聯絡及行為分擔，況查甲○○之多位家人，譬如甲○○雖係
蔡忠雄（包括妻蔡莊百合，女蔡佩玲、蔡明月）之外甥，原與甲
○○設於不同戶籍內，其與妻女之戶籍遷入乙○○戶內，係自行
辦理，其究竟如何與甲○○有犯意聯絡及行為分擔，未見原判決
於理由內說明。顯有判決理由不備之違法。（三）台南市安平區
建平里第十六屆里長選舉為民國八十七年六月十三日，依公職人
員選舉罷免法第十五條第一項之規定，戶籍不在安平區建平里里
長選舉區者，如欲參加此屆建平里里長選舉之投票，其戶籍遷入
之最後期限為八十七年二月十二日，惟查原判決附表一、二、三
所示之人之戶籍遷入建平里里長選舉區之時間為八十六年間，顯
然其等遷入之目的，並非為投票予甲○○，則原判決認定上訴人
等彼此間，以及上訴人等與原判決附表一、二、三所示之人間，
有共犯妨害投票正確罪之犯意聯絡及行為分擔，顯屬擬制或臆測
，自有判決理由不備之違法。（四）原判決附表一、二、三所示
之人於參加台南市安平區建平里第十六屆里長選舉投票前，已於
八十七年一月間參加安平區市議員選舉之投票，則何以其等與上
訴人等間有犯意聯絡，而與其他二位里長候選人無犯意聯絡？原
判決理由未加以說明，同有判決理由不備之違法。（五）證人史
耀光、侯佳伶、歐光生、蔡榮彬、張英富、郭祈成、周文臣、黃
秀英、陳麗美、卓曼莉、洪文東、黃徐金子、李素珍、蔡忠雄、
薛碧珠、莊哲招、黃成全、楊順添、杜王應芬、滕長明、高劉明
助、邢議中（即邢志強）、吳秀娥、顏銘娟、林慶和於原審或警
詢時均否認為投票予甲○○而遷戶籍，原判決卻以其等遷戶籍之
動機並非單純，即逕認原判決附表一、二、三所示之人為取得建
平里第十六屆里長選舉之投票資格而虛報遷入戶籍據以投票，然
其等縱有虛報遷入戶籍之情形，亦僅屬其等虛報遷入戶籍，與上
訴人等間未必有犯意聯絡及行為分擔，則原判決顯有判決理由不
備之違法。（六）甲○○與原判決附表二、三所示之人，並無直
接犯意聯絡，則甲○○如何與其等成立共同正犯？又丙○○與原
判決附表一、三所示之人，並無直接犯意聯絡，則丙○○如何與
其等成立共同正犯？又乙○○與原判決附表一、二所示之人，並
無直接犯意聯絡，則乙○○如何與其等成立共同正犯？原判決並
未於理由內說明其法律意見。另上訴人等間究竟有如何之直接或
間接犯意聯絡，原判決理由亦未說明其憑以認定之證據，難謂無
判決理由不備之違法。（七）原判決附表一之薛碧珠等人、附表
二之高金蘭等人、附表三之黃徐金子等人，均係自己或委託上訴
人等以外之人辦理戶籍遷入手續，有卷內遷入登記書影本為憑，
原判決究竟如何認定其等與上訴人等間有犯意聯絡及行為分擔，
並未於理由內加以說明，顯有判決理由不備之違法。（八）原審
就乙○○辯解：伊友人之母丙○○說有很多工人要遷入，要求伊
同意二、三工人寄居於伊戶內，伊始拿出稅籍證明，不知何人去
辦理，沒想到會遷入那麼多人，且曾通知丙○○要將那些人之戶
籍遷出等語，並未依職權調查是否屬實，已有應於審判期日調查
之證據未予調查之違法。（九）乙○○是否與甲○○、丙○○及
原判決附表三所示之人有妨害投票罪之犯意聯絡，原判決之理由
說明與前審之判決相同，難謂為適法，自構成撤銷之原因云云。
惟查：原判決就其認定原判決附表一、二、三所示之人如何以虛
報遷入戶籍之方式取得台南市安平區建平里第十六屆里長選舉之
投票資格據以投票，使投票率及投票發生不正確結果，以及甲○
○與原判決附表一所示之人，甲○○、丙○○與原判決附表二所
示之人，甲○○、丙○○、乙○○與原判決附表三所示之人，分
別對於虛設戶籍妨害該屆里長選舉之投票正確有如何之共犯關係
，已於理由內詳細說明其所憑之證據，及其認定之理由，從形式
上觀察，其取捨證據及認定事實之論斷，並未違背經驗、論理及
其他證據法則，上訴意旨（一）至（七）及（九），任憑己意，
漫事指摘原判決就上訴人等彼此間，及與原判決附表一、二、三
所示之人間有如何之犯意聯絡及行為分擔，未於理由內加以說明
云云，顯非依卷內訴訟資料執為指摘，自難認係適法之第三審上
訴理由；又原審就乙○○辯稱伊友人之母丙○○說有很多工人要
遷入，要求伊同意二、三工人寄居於伊戶內，伊始拿出稅籍證明
，不知何人去辦理，沒想到會遷入那麼多人，且曾通知丙○○要
將那些人之戶籍遷出等語，調查審理結果，認為不足採信，亦已
於判決理由詳加論斷說明，上訴意旨（八），指摘原審未予調查
，有應於審判期日調查之證據未予調查之違法云云，亦非適法之
第三審上訴理由。從而，應認本件上訴人等之上訴均違背法律上
之程式，予以駁回。
據上論結，應依刑事訴訟法第三百九十五條前段，判決如主文。
中　　華　　民　　國　九十六　年　　一　　月　 十一 　日
                      最高法院刑事第十一庭
                          審判長法官  謝　俊　雄
                                法官  陳　世　雄
                                法官  魏　新　和
                                法官  吳　信　銘
                                法官  徐　文　亮
      本件正本證明與原本無異
                                      書  記  官
中　　華　　民　　國　九十六　年　　一　　月　 十七 　日
                                                      Ｋ
